【裁判字號】    94,訴,318
【裁判日期】    950322
【裁判案由】    貪污
【裁判全文】
臺灣宜蘭地方法院刑事判決               94年度訴字第318號
公  訴  人  臺灣宜蘭地方法院檢察署檢察官
被      告  丁○○
                      宜蘭縣宜.
選任辯護人  陳為祥律師
上列被告因貪污等案件，經檢察官提起公訴（94年度偵字第1669
號），本院判決如下：
    主  文
丁○○依據法令從事公務之人員，利用職務上之機會詐取財物，
處有期徒刑壹年拾月，褫奪公權壹年，緩刑肆年。
    事  實
一、丁○○係宜蘭縣員山鄉公所建設課課長（嗣改制為工務課）
    ，負責辦理該鄉之土木、水利、建管、都市○○○道路橋樑
    等業務，為依法令從事於公務之人員。丁○○於奉派參加內
    政部營建署道路工程北區測量規劃設計隊於民國89年3月13
    日下午2時30分起在台北市召開之「研商市區道路養護整修
    工程計畫八十八下半年及八十九年度第二階段核定計畫執行
    事宜會議」後，即先行填寫出差報告單，申報核可於89年3
    月13、14日出差至台北參加上開會議，豈料臨行前丁○○因
    有事須赴大陸地區，乃於89年3月10日搭乘CI605號班機出國
    ，並於89年3月13日15時18分始入關回國，嗣丁○○趕抵上
    開會議現場時，有關宜蘭縣（含員山鄉）部分之會議已經結
    束，丁○○乃未參與該會議。孰料丁○○明知其實際上並未
    參與上開會議，且明知因公奉派出差開會時，須實際上參與
    開會後，始得依照規定報支差旅費（含交通費、住宿費、膳
    雜費），竟仍基於意圖為自己不法之所有、使公務員登載不
    實之犯意，利用職務上之機會，委請不知情之陳碧祺於90年
    1月4日填具出差旅費報告表，向員山鄉公所申請發給89年3
    月13日差旅費（即火車費新臺幣〈下同〉223元、旅館費850
    元、膳雜費400元）、89年3月14日差旅費（即火車費223元
    、膳雜費400元），共2096元，使員山鄉公所主計室承辦人
    員於形式審查後，即將丁○○於89年3月13、14日出差，得
    請領二日差旅費之不實事項登載於職務上所掌之支出傳票、
    歲出經費累計帳、會計月報、年度總決算等公文書上，員山
    鄉公所亦因而陷於錯誤而發給丁○○89年3月13、14日之差
    旅費2096元，足以生損害於員山鄉公所對於差旅費核發作業
    之正確性。嗣丁○○於本院審理時，在95年1月6日將所詐取
    之差旅費2096元全數繳還予員山鄉公所。
二、案經法務部調查局宜蘭縣調查站移請臺灣宜蘭地方法院檢察
    署檢察官偵查起訴。
    理  由
壹、有罪部分：
一、訊據被告丁○○固不否認「伊是宜蘭縣員山鄉公所建設課課
    長（嗣改制為工務課），負責辦理該鄉之土木、水利、建管
    、都市○○○道路橋樑等業務，為依法令從事於公務之人員
    。」之事實（見本卷第33頁），惟矢口否認有何利用職務上
    機會詐取財物、使公務員登載不實之犯行，辯稱「89年3月1
    3日當天，雖然伊沒有參加開會，但伊有到營建署有一位甲○○隊長詢問員山鄉都市計畫業務之進度，之後才回宜蘭，
    所以伊還是可以領取該二日之差旅費。其次，89年3月13、1
    4日之差旅費係由建設課員工陳碧祺代伊填具出差旅費報告
    表請領，伊一時不查，未予剔除，並非故意請領該筆旅費。
    再者，伊填具出差旅費報告表後，尚須承辦人員實質審查後
    ，始准請領，並非一經申報其他承辦人員即有登載之義務，
    故伊所為不構成使公務員登載不實罪。伊並沒有利用職務上
    機會詐取財物及使公務員登載不實之犯罪意圖。」云云，然
    查：
（一）被告丁○○已坦承「伊有申報於89年3月13、14日至台北
      出差參加行政院內政部營建署召開之研商市區道路養護整
      修工程計畫八十八下半年及八十九年度第二階段核定計畫
      執行事宜會議，但伊於89年3月10日出國，89年3月13日下
      午3時18分入關回國後，伊趕到會議現場時，宜蘭縣（含
      員山鄉）部分之會議已經結束，伊便沒有進去開會。伊有
      於90年1月4日向員山鄉公所申領89年3月13、14日差旅費2
      096元（即89年3月13日之火車費223元、旅館費850元、膳
      雜費400元；89年3月14日之火車費223元、膳雜費400元）
      ，申報差旅費時，主計室會將申報差旅費的內容登載在支
      出傳票、歲出經費累計帳、會計月報、年度總決算等文件
      上。」等事實不諱（見本卷第30、33、132頁），且有內
      政部營建署道路工程北區測量規劃設計隊89年3月6日（89
      ）營署北道一字第087號開會通知單、出差報告單、旅客
      入出境記錄查詢、入出國日期證明書、宜蘭縣政府89年3
      月2日89府建土字第017716號函、出差旅費報告表、員山
      鄉公所95年1月26日員鄉人字第0950000775號函及所附之9
      0年1月8日支字第03926號支出傳票各1件在卷可稽，足徵
      被告確實有「未參加89年3月13、14日研商市區道路養護
      整修工程計畫八十八下半年及八十九年度第二階段核定計
      畫執行事宜會議，卻於90年1月4日向員山鄉公所申領89年
      3月13、14日差旅費2096元，使員山鄉公所主計室承辦人
      將其申報差旅費之不實內容登載在職務上所掌之支出傳票
      、歲出經費累計帳、會計月報、年度總決算等公文書上。
      」之行為。
（二）至於被告丁○○雖以前揭情詞置辯，然查：
１、證人即員山鄉公所建設課員工陳碧祺已於本院審理時結證「
    我於88、89年間在員山鄉公所建設課負責文書處理，曾經幫
    丁○○寫出差單。本件的出差旅費報告表、出差報告單是我
    寫的。出差報告單累積一定程度後，課長叫我幫他寫出差旅
    費報告表，課長會將出差報告單交給我，我就照出差報告單
    的內容，一張一張照順序填寫。差旅費有一定的標準，縣內
    的標準我知道，縣外的不知道我就打電話問人事室，我依照
    出差報告單填寫完出差旅費報告表後，就交給課長，後來送
    給長官批示完後，我會再幫課長辦完後面的程序。」等語綦
    詳（見本院卷第87、88頁），足見陳碧祺僅係代被告填寫出
    差旅費報告表，且填寫出差旅費報告表所依據之出差報告單
    係由被告交付予陳碧祺，陳碧祺於製作完畢出差旅費報告表
    後，更會將出差旅費報告表交還給被告，長官批示完再幫忙
    辦理後面的程序，顯然被告係明知未參加開會而仍申領89年
    3月13、14日差旅費，是被告所辯「89年3月13、14日之差旅
    費係由陳碧祺代為填具出差旅費報告表請領，被告一時不查
    ，未予剔除，並非故意請領該筆旅費。」云云，無非卸責之
    詞，諉無足取。
２、另證人即89年間任職員山鄉公所主計室主任之乙○○亦於本
    院審理時結證「我於88、89年擔任員山鄉公所主計室主任，
    員山鄉公所主計室辦理職員申報差旅費的流程是出差人出差
    回來後填具出差旅費報告表，我們是根據首長核准的出差單
    ，依照出差的日期、地點，按國內出差支領差旅費的規定，
    看所申報的差旅費數額是否正確，來核發差旅費，如果正確
    主計室就核章送首長核定，首長核定以後，主計室就開立支
    出傳票，然後就送出納單位開立支票，至於出差人是否實際
    出差不是我們審核的權責。在88、89年間，出差旅費會登載
    在支出傳票、歲出經費累計帳、會計月報、年度總決算。」
    等語綦詳（本院卷第129至131頁），且有員山鄉公所95年1
    月26日員鄉人字第0950000775號函及所附之90年1月8日支字
    第03926號支出傳票、員山鄉公所95年2月24日員鄉人字第
    0950001774號函及所附之歲出經費累計帳、會計月報、八十
    九年度總決算等在卷可稽。依此，足見員山鄉公所主計室對
    於公所職員差旅費之請領並不為實際之審查，只需請領人附
    上經首長核可之出差報告單，出差旅費報告表上所寫之金額
    又符合規定，主計室即予核章，並登錄於職務上所掌管之支
    出傳票等公文書。因此，被告實際上並未出差，卻製作出差
    旅費報告表，申領89年3月13、14日之差旅費，致使主計室
    承辦員於形式審查後，即將被告於89年3月13、14日出差，
    得請領二日差旅費之不實事項登載於職務上所掌管之支出傳
    票等公文書上，被告之所為自已使公務員登載不實，故被告
    所辯「我填具出差旅費報告表後，尚須承辦人員實質審查後
    ，始准請領，並非一經申報其他承辦人員即有登載之義務，
    我沒有使公務員登載不實。」云云，顯不足採。
３、被告雖又辯稱「89年3月13日當天，雖然我沒有參加開會，
    但我有到營建署有一位甲○○隊長詢問員山鄉都市計畫業務
    之進度，之後才回宜蘭，所以我還是可以領取該二日之差旅
    費。」云云，然證人甲○○已到院結證「88、89年間，我在
    營建署市鄉規劃局東區規劃隊任職，當時便認識被告，被告
    在員山鄉公所任職，當時員山鄉公所有個計畫在我們隊裡規
    劃，88、89年被告曾經到我們隊好幾次，詢問計畫進度內容
    ，至於89年3月13日左右被告是否曾到隊裡找我，時間太久
    了，我不能肯定。」等語甚明（本院卷第91頁），是被告所
    辯是否屬實，已非無疑。更何況，縱使被告上開所辯屬實，
    然本件被告申報出差之理由係參加「研商市區道路養護整修
    工程計畫八十八下半年及八十九年度第二階段核定計畫執行
    事宜會議」，被告自不得未經上級長官核可任意更改出差目
    的與內容，被告既因個人事由而未參加上開會議，依法即不
    得請領該二日之差旅費，故被告所辯仍不足採。
（三）依前所述，被告丁○○既然明知其未參加89年3月13、14
      日研商市區道路養護整修工程計畫八十八下半年及八十九
      年度第二階段核定計畫執行事宜會議，依法不得請領該二
      日之差旅費，卻故意於90年1月4日向員山鄉公所申領該二
      日之差旅費2096元，使員山鄉公所主計室承辦人於形式審
      查後，將其於該二日出差，得請領差旅費之不實事項登載
      在職務上所掌之支出傳票等公文書上，依此，自堪認定被
      告丁○○確係基於意圖為自己不法之所有、使公務員登載
      不實之犯意，並利用職務上機會，而為上開犯行，使員山
      鄉公所主計室承辦人員於職務上所掌之支出傳票等公文書
      上登載不實，員山鄉公所亦因而陷於錯誤而發給被告89年
      3月13、14日之差旅費共計2096元，足以生損害於員山鄉
      公所對於差旅費核發作業之正確性，是被告所辯「我沒有
      利用職務上機會詐取財物及使公務員登載不實之犯罪意圖
      」云云，顯係卸責之詞，自不足取。
（四）綜上所述，本件事證已臻明確，被告犯行堪予認定，應依
      法論科。
二、按貪污治罪條例第5條第1項第2款所定利用職務上之機會詐
    取財物罪，其所謂「利用職務上之機會」，係指假借職務上
    之一切事機，予以利用者而言，其所利用者，職務本身固有
    之事機，固不論矣，即使由職務上所衍生之機會，亦應包括
    在內，要不以職務上有最後決定權者為限。本件被告丁○○
    利用因公奉派出差參加會議之職務上機會，明知實際上並未
    參加會議竟虛報詐領差旅費，而使員山鄉公所主計室承辦人
    員依其申報，而於職務上所掌之支出傳票等公文書上登載不
    實，員山鄉公所亦因而陷於錯誤而發給被告差旅費，核被告
    上開所為，係犯貪污治罪條例第5條第1項第2款利用職務上
    之機會詐取財物罪、刑法第214條使公務員登載不實事項於
    公文書罪。被告利用不知情之陳碧祺填寫不實之出差旅費報
    告表並詐領差旅費，為間接正犯。被告所犯上開二罪間，有
    方法、結果之牽連關係，應從一重之利用職務上之機會詐取
    財物罪處斷。至於公訴人雖認為被告未於89年3月13日、14
    日出差，卻填具出差報告單向員山鄉公所人事室申報出差，
    使員山鄉公所人事室承辦公務員依其陳報而將被告於該二日
    出差之不實事項登載於其職務上所掌之「差勤紀錄表上」，
    因認此部分被告所為亦涉犯使公務員登載不實罪嫌，然依證
    人即89年間任職員山鄉公所人事室主任之戊○○於本院審理
    時結證「（問：有無規定出差以後，多久一定要將申辦出差
    ？）照規定應該是出差前就要完成所有申報出差的動作並將
    出差報告單送到人事室。」之情節（見本院卷第126頁），
    顯見被告係在開會之前即已申報出差，且又無證據證明被告
    於申報出差當時即有不參加該次會議，並有使公務員登載不
    實之犯意，故此部分尚不能證明被告犯罪，惟因公訴人認為
    此部分若成立犯罪，與前揭論罪科刑之使公務員登載不實罪
    部分，有實質上一罪關係，爰不另為無罪之諭知。另本件被
    告犯罪所得財物為2096元，在5萬元以下，犯罪情節輕微，
    應依貪污治罪條例第12條第1項之規定減輕其刑。再者，就
    被告犯罪情節以觀，被告身為單位主管，未能以身作則，虛
    報差旅費，實屬非是，惟其犯罪情節尚非重大，犯罪次數僅
    有一次，犯罪所得僅有2096元，且於案件經起訴後，業於95
    年1月6日將所得財物20 96元繳回員山鄉公所，有員山鄉公
    所95年1月26日員鄉人字第0950000775號函及所附之95年歲
    入預算資料1件在卷可稽，尚有悔意，縱量處法定最低之刑
    仍嫌過重，本案尚屬情輕法重，被告犯罪之情狀客觀上尚不
    無可憫恕之處，爰依刑法第59條之規定，遞減輕其刑。爰審
    酌被告素行、智識程度；為貪得小利，竟藉職務上機會詐取
    財物，其犯罪之動機、目的、手段；所得財物不多，且已自
    動繳交，犯後猶飾詞否認犯行等一切情狀，量處如主文所示
    之刑，並依貪污治罪條例第17條及刑法第37條第2項之規定
    ，宣告褫奪公權一年。末查，被告前未曾受有期徒刑以上刑
    之宣告，有臺灣高等法院被告前案紀錄表1件在卷可按，其
    經此偵、審教訓，當知警惕而無再犯之虞，本院綜核各情，
    認所宣告之刑，以暫不執行為適當，併予宣告緩刑四年，以
    啟自新。另按貪污治罪條例第10條第1項固規定犯第4條至第
    6條之罪者，其所得之財物，應予追繳，然依前所述，本件
    被告業已將所詐取之財物，全部歸還被害人員山鄉公所，本
    院自無庸再諭知追繳該所得之財物，附此敘明。
貳、不另為無罪諭知部分：
一、公訴意旨另以：被告丁○○於88年5月4日下午（通關時間：
    當天中午13時12分）搭乘CI665號班機出國到香港轉大陸地
    區廣州其父投資之塑膠工廠，並於88年5月5日回國。丁○○
    並未參加行政院環保署於88年5月4日（星期二）上午9時30
    分，在台北市○○路該署五樓第二會議室召開之「垃圾掩埋
    場確實改善事宜」會議，竟利用申報出差費之職務上機會為
    不實之出差申報詐取出差費2096元，並使承辦出差及費用登
    記之公務員登載於職務上所掌之公文書，足以生損害於宜蘭
    縣員山鄉公所，因認被告丁○○另涉犯貪污治罪條例第5條
    第1項第2款利用職務上機會詐取財物罪嫌、刑法第214條使
    公務員登載不實罪嫌。
二、按犯罪事實應依證據認定之，無證據不得認定犯罪事實；不
    能證明被告犯罪者，應諭知無罪之判決，刑事訴訟法第154
    條第2項、第301條第1項分別定有明文。又依刑事訴訟法第
    161條第1項之規定，檢察官對於起訴之犯罪事實，應負提出
    證據及說服之實質舉證責任，倘其所提出之證據，不足為被
    告有罪之積極證明，或其指出證明之方法，無從說服法院以
    形成被告有罪之心證，基於無罪推定之原則，自應為有利於
    被告之認定，最高法院亦著有92年台上字第128號判例意旨
    可資參照。
三、本件公訴人認被告丁○○涉有前揭利用職務上機會詐取財物
    、使公務員登載不實犯行，無非係以入出國日期證明書、旅
    客入出境記錄查詢、出差報告單、出差旅費報告表、行政院
    環保署94年4月19日環署廢字第0940026781號函等，為其論
    據。
四、訊據被告丁○○堅決否認涉有公訴人所指之前揭利用職務上
    機會詐取財物、使公務員登載不實犯行，並辯稱「我有參加
    88年5月4日上午9時30分，在環保署所召開之垃圾掩埋場確
    實改善事宜會議，員山鄉公所部分的會議結束，我與鄉長、
    丙○○才一起離開會議現場。依照規定，我可以請領88年5
    月4、5日差旅費。我沒有利用職務上機會詐取財物，或使公
    務員登載不實之犯行。」等語，經查：
（一）證人即88年間擔任員山鄉長之己○○已於本院審理時結證
      「我於88年間擔任員山鄉公所鄉長，丁○○是建設課長，
      89年地方自治法修正後，改為工務課長。行政院環保署於
      88年5月4日上午9時30分，所召開之垃圾掩埋場確實改善
      事宜會議，被告、我及民政課丙○○有參加該次會議，是
      有關員山鄉垃圾場的改善計畫，開會天數應該只有一天。
      88年5月4日行政院環保署會議記錄應該就是該次會議，通
      常到中央的會議都是由每個單位報告完，就可以離開，一
      般而言，主辦單位會給偏遠的單位先行報告。」等情明確
      （見本院卷第80至83頁），核與證人即88年任職員山鄉公
      所民政課長之丙○○於本院審理時所結證「我於88年間擔
      任員山鄉公所民政課長，丁○○是建設課長。行政院環保
      署於88年5月4日上午9時30分，所召開之垃圾掩埋場確實
      改善事宜會議，我及被告、廖鄉長均有參加該次會議，是
      一起開車去，當天早上會議是由員山鄉公所開始討論，討
      論完畢後，我們一起離開，才各自解散。」之情節（見本
      院卷第84至85頁），均相一致。此外，復有「行政院環保
      署94年4月19日環署廢字第0940026781號函暨所附之開會
      通知單」、行政院環保署88環署廢字第0030365號會議記
      錄節錄本各1件在卷可稽。依此，足徵被告所辯「我有參
      加88年5月4日上午9時30分，在環保署所召開之垃圾掩埋
      場確實改善事宜會議，員山鄉公所部分的會議結束，我與
      鄉長、丙○○才一起離開會議現場。」乙節，為可採信，
      是公訴人所舉被告於88年5月4日下午1時12分出關離開臺
      灣地區之入出國日期證明書、旅客入出境記錄查詢等資料
      ，即不足據為認定對於被告不利事實之依據。
（二）另證人丙○○亦證述「到台北開會可以是申報二天的差旅
      費，不管會議是半天或是一天。」等語明確（見本院卷第
      86頁），核與證人即88年間任職員山鄉公所人事室主任之
      戊○○於本院審理時結證「我於88、89年間擔任員山鄉公
      所人事室主任。88、89年間，在審核差旅費時，申報人必
      須要檢附出差報告單存根聯，員山到台北可以申報差旅費
      一天四百元，如果沒有其他單據，可以申報來回的車資、
      850元的住宿費。」之情節相符（本院卷第124至127頁）
      ，亦與卷內所附宜蘭縣政府暨所屬機關實施電腦刷卡管理
      要點（見本院卷第139頁）第十五點所規定「縣外出差：
      （新竹縣以北地區）
      上午參加會議或洽公：前1日上午下班後出發，會後次
      日上午上班—出差天數1天半—過1夜，准報支出差費2天
      。
      下午參加會議或洽公：當天上午出發，會後次日下午上
      班—出差天數1天半—過1夜，准報支出差費2天。
      開會1天：前1日上午下班後出發，會後次日上午上班或
      當日上午出發，會後次日下午上班—出差天數1天半—過
      1夜，准報支出差費2天。
      研習會2天以上：比照前項規定辦理。」之內容相一致
      ，是被告所辯「我有參加會議，我可以請領88年5月4、5
      日差旅費」乙節，即與宜蘭縣政府所規定差旅費請領規定
      相符，亦屬有據。
（三）本件被告既然奉派參加行政院環保署於88年5月4日上午9
      時30分，在台北市○○路該署五樓第二會議室召開之「垃
      圾掩埋場確實改善事宜」會議，則其於事前填寫「出差報
      告單」，申請出差，並於參與開會後，依照規定填具「出
      差旅費報告表」，申領88年5月4、5之日差領費，於法均
      屬有據，自無所謂利用職務上機會詐取財物，或使公務員
      登載不實之可言，是被告所辯「我沒有利用職務上機會詐
      取財物、或使公務員登載不實。」乙節，亦屬可採。
（四）綜上所述，公訴人所舉證據，尚不足為被告丁○○此部分
      有罪之積極證明。此外，復查無其他積極證據證明被告有
      公訴人所指此部分之利用職務上機會詐取財物、使公務員
      登載不實犯行，揆諸首揭二之說明，自應為有利於被告之
      認定。從而，本件就上開部分，即屬不能證明被告犯罪，
      惟因公訴人認為此部分若成立犯罪，與前揭論罪科刑之部
      分，有連續犯之裁判上一罪關係，爰不另為無罪之諭知。
據上論斷，應依刑事訴訟法第299條第1項前段，貪污治罪條例第
2條前段、第5條第1項第2款、第12條第1項、第17條、第19條，
刑法第11條前段、第214條、第55條、第59條、第37條第2項、第
74 條第1款，判決如主文。
本案經檢察官陳嘉瑜到庭執行職務。
中    華    民    國    95    年    3    月    22    日
                  臺灣宜蘭地方法院刑事第四庭
                      審判長法  官  林 惠 玲
                            法  官  郭 淑 珍
                            法  官  劉 家 祥
以上正本證明與原本無異。
如不服本判決應收受本判決後10日內向本院提出上訴書狀，其未
敘述上訴理由者，並得於提起上訴後10日內向本院補提理由書狀
 (均須按他造當事人之人數附繕本)「切勿逕送上級法院」。
                            書記官  邱 淑 秋
中    華    民    國    95    年    3     月    23    日
附錄本案論罪科刑法條全文：
貪污治罪條例第5條第1項第2款
有下列行為之一者，處 7 年以上有期徒刑，得併科新台幣 6 千
萬元以下罰
金：
二  利用職務上之機會，詐取財物者。
刑法第214條
(使公務員登載不實罪)
明知為不實之事項，而使公務員登載於職務上所掌之公文書，足
以生損害於公眾或他人者，處三年以下有期徒刑、拘役或五百元
以下罰金。


司法院資訊處製作；財團法人民間司法改革基金會備份。
